ACORDAO-COMPLETO-2375118

ACÓRDÃO 9899/2019 ATA 36/2019 - SEGUNDA CÂMARA

VISTOS, relatados e discutidos os atos de concessão de aposentadoria a Maria da Luz Medeiros, Eduardo Rodrigues Vidal e Donatila da Rocha Fernandes, ex-servidores do Instituto Nacional de Colonização e Reforma Agrária.
ACORDAM os ministros do Tribunal de Contas da União, reunidos em sessão da 2ª Câmara, ante as razões expostas pela relatora, e com fundamento nos arts. 71, incisos III e IX, da Constituição Federal, 1º, inciso V, 39, inciso II, e 45 da Lei 8.443/1992, 1º, inciso VIII, 259, inciso II, e 262 do Regimento Interno, 8º da Resolução TCU 206/2007 e 19 da Instrução Normativa TCU 78/2018, bem como nas Súmulas TCU 106 e 268, em:
9.1. considerar legal o ato de aposentadoria de Maria da Luz Medeiros, para conceder-lhe o registro;
9.2. considerar legal, em caráter excepcional, o ato de aposentadoria de Eduardo Rodrigues Vidal, para conceder-lhe o registro;
9.3. considerar ilegal o ato de aposentadoria de Donatila da Rocha Fernandes;
9.4. dispensar, em relação ao ato inquinado, a devolução dos valores indevidamente recebidos de boa-fé até a data da ciência desta deliberação pelo Instituto Nacional de Colonização e Reforma Agrária;
9.5. determinar, no tocante ao ato de Donatila da Rocha Fernandes, ao Instituto Nacional de Colonização e Reforma Agrária que:
9.5.1. cesse pagamentos, no prazo de 15 (quinze) dias a contar da ciência desta deliberação, sob pena de ressarcimento das quantias pagas indevidamente e responsabilização solidária da autoridade competente;
9.5.2. cadastre novo ato, livre da irregularidade ora apontada, em atenção ao disposto nos arts. 262, § 2º, do Regimento Interno e 19, § 3º, da Instrução Normativa-TCU 78/2018;
9.5.3. comunique à interessada a deliberação deste Tribunal e a alerte de que o efeito suspensivo proveniente de eventual interposição de recursos não a eximirá da devolução dos valores indevidamente recebidos após a notificação, em caso de desprovimento dos apelos; e
9.5.4. encaminhe a este Tribunal, no prazo de 30 (trinta) dias, a contar da ciência deste acórdão, cópias dos comprovantes da data em que a interessada dele tomar conhecimento.

Atos de aposentadoria de ex-servidores do INCRA.

Segunda Câmara

Instituto Nacional de Colonização e Reforma Agrária - Incra.

3. Interessados: Donatila da Rocha Fernandes (CPF XXX.380.241-XX), Eduardo Rodrigues Vidal (CPF XXX.751.671-XX) e Maria da Luz Medeiros (CPF XXX.231.371-XX).

13.1. Ministros presentes: Augusto Nardes (na Presidência), Aroldo Cedraz, Raimundo Carreiro e Ana Arraes (Relatora).
13.2. Ministro-Substituto presente: Marcos Bemquerer Costa.

ANA ARRAES

Transcrevo a instrução da Secretaria de Fiscalização de Pessoal - Sefip (peça 23) , com a qual se manifestaram de acordo seu corpo dirigente e o Ministério Público junto ao TCU - MPTCU (peças 24-25) :
“INTRODUÇÃO
1.	Trata-se de atos iniciais de concessão de aposentadoria de Maria da Luz Medeiros e Eduardo Rodrigues Vidal, e de alteração de Donatila da Rocha Fernandes, ex-servidores do Instituto Nacional de Colonização e Reforma Agrária.
2.	Os atos foram submetidos, para fim de registro, à apreciação do Tribunal de Contas da União (TCU) , de acordo com o art. 71, inciso III, da Constituição Federal. O cadastramento e a disponibilização ao TCU ocorreram por intermédio do Sistema de Apreciação e Registro de Atos de Admissão e Concessões (Sisac) , na forma dos arts. 2º, caput e incisos I a VI, e 4º, caput, da Instrução Normativa - TCU 78/2018.
HISTÓRICO
3.	Em consulta aos atos Sisac autuados no presente processo identificou-se a averbação de tempo de serviço rural para todos os interessados. Pelo ato de Maria da Luz Medeiros, foram averbados 5 anos, 6 meses e 12 dias; para Eduardo Rodrigues Vidal, 19 anos, 8 meses e 17 dias; e para Donatila da Rocha Fernandes, 21 anos, 2 meses e 4 dias.
4.	No caso da Sra. Donatila, verificou-se, complementarmente, a percepção de rubrica judicial referente a plano econômico (URP 28,86%) no valor de R$ 317,21 (peça 16) .
5.	Considerando que as averbações de tempo de serviço rural só seriam regulares em caso de recolhimento das respectivas contribuições previdenciárias, e que a rubrica de plano econômico recebida pela Sra. Donatila já deveria ter sido absorvida, além do fato de que os atos de concessão deram entrada neste Tribunal há mais de cinco anos, fez-se necessário oportunizar o contraditório e a ampla defesa dos interessados, nos termos do Acórdão 587/2011-TCU-Plenário, da relatoria do Ministro Valmir Campelo, conforme oitivas acostadas às peças 2-4. 
6.	As duas inativas foram notificadas pelos Correios (peças 5-6) e apresentaram suas defesas, que foram juntadas como peças 8-9. O Sr. Eduardo foi notificado por edital, consoante peça 15.
EXAME TÉCNICO
Ato de Maria da Luz Medeiros
7.	Conforme exposto anteriormente, identificou-se a averbação de tempo de serviço rural (5 anos, 6 meses e 12 dias) no ato da interessada.
8.	Em relação a esta averbação, o Tribunal já pacificou sua jurisprudência em 29/2/2012, por meio do Acórdão 414/2012-TCU-Plenário, de relatoria do Ministro Augusto Nardes, que aprovou o Enunciado 268 da Súmula da Jurisprudência do TCU nos seguintes termos:
O tempo de atividade rural somente poderá ser averbado para fins de aposentadoria no serviço público se recolhidas as respectivas contribuições previdenciárias na época própria ou, posteriormente, de forma indenizada.
9.	Consultando-se os autos e o ato Sisac não há evidências de que o recolhimento citado tenha sido efetuado.
Resposta à oitiva
10.	Em sua defesa (peça 9) , a interessada alegou que não trabalhou em atividade rural e essa averbação corresponde a erro de digitação. Os 5 anos, 6 meses e 12 dias corresponderiam a atividade em empresa privada.
11.	De fato, consultando-se a tela do Siape juntada pela inativa (peça 9, p. 7) , constata-se que o tempo averbado como rural se refere, na realidade, a tempo trabalhado em empresa privada.
12.	Assim, o ato pode receber a chancela de legal e ter seu registro concedido, com a ressalva de que o tempo de serviço rural averbado corresponde, na realidade, a período trabalhado em empresa privada
Ato de Eduardo Rodrigues Vidal
13.	Conforme exposto anteriormente, identificou-se a averbação de tempo de serviço rural (19 anos, 8 meses e 17 dias) no ato do interessado.
14.	Consoante o exposto no parágrafo 8, tal período somente pode ser averbado após o recolhimento da respectiva contribuição previdenciária.
15.	Consultando-se os autos e o ato Sisac não há evidências de que o recolhimento citado tenha sido efetuado.
Resposta à oitiva
16.	Esta Unidade Técnica buscou notificar o interessado pelos Correios em três ocasiões, consoante as peças 7, 11 e 13, sem sucesso, em seu endereço cadastrado na Receita Federal (peça 17) . Dessa forma, a ciência se deu por edital, nos termos da peça 15.
17.	Não houve manifestação do interessado junto aos autos. Assim, seu ato pode receber proposta de julgamento pela ilegalidade e recusa de seu registro.
18.	Excluindo-se o período rurícola, restam ao inativo 14 anos, 11 meses e 29 dias de tempo de serviço de aposentadoria – insuficientes para manter sua aposentadoria voluntária com proventos proporcionais à razão de 34/35 avos. Entretanto, sua idade ultrapassa o limite da aposentadoria compulsória. Logo, o ex-servidor pode continuar inativado, sendo necessário ajustar seus proventos à razão de 14/35 avos. 
19.	Alternativamente, o interessado pode efetuar o recolhimento, de forma indenizada, da contribuição previdenciária sobre 19 anos e 1 dia de tempo de serviço rural e manter seus proventos proporcionalizados em 34/35.
Ato de Donatila da Rocha Fernandes
20.	Conforme exposto anteriormente, identificou-se a averbação de tempo de serviço rural (21 anos, 2 meses e 4 dias) no ato da interessada, bem como a percepção de rubrica judicial referente a plano econômico (URP 28,86%) no valor de R$ 317,21.
21.	Consoante o exposto no parágrafo 8, o período rurícola somente pode ser averbado após o recolhimento da respectiva contribuição previdenciária.
22.	Consultando-se os autos e o ato Sisac não há evidências de que o recolhimento citado tenha sido efetuado.
23.	Em relação à rubrica referente a plano econômico (URP 28,86%) no valor de R$ 317,21, ressalte-se que o TCU tem por indevido este pagamento, mesmo que amparado por sentença judicial. Quanto a essa questão, é entendimento pacífico nesta Corte que os pagamentos dos percentuais relativos a planos econômicos (como no caso em tela) não se incorporam indefinidamente aos vencimentos, pois têm natureza de antecipação salarial, sendo devidos somente até a reposição das perdas salariais havidas até então, o que ocorre na primeira data-base seguinte àquela que serviu de referência ao julgado. 
24.	Assim, de forma resumida, no que se refere ao pagamento do percentual relativo a planos econômicos, a jurisprudência desta Corte, a exemplo do paradigmático Acórdão 2161/2005-TCU-Plenário, de relatoria do Ministro Walton Alencar Rodrigues, cristalizou-se no sentido de que: 1) o pagamento destacado de vantagem decorrente de plano econômico deferida por sentença judicial não deve extrapolar a data-base seguinte à que serviu de referência ao julgado; 2) vantagem decorrente de plano econômico não se incorpora à remuneração, a menos que orientação em sentido contrário esteja expressamente fixada na decisão judicial que a concedeu; 3) quando sentença judicial determinar expressamente incorporação de vantagem decorrente de plano econômico à remuneração, tal parcela deve ser paga sob forma de vantagem pessoal nominalmente identificada (valores e não percentuais) , sujeita exclusivamente aos reajustes gerais do funcionalismo e sem incidência do respectivo percentual sobre qualquer outra parcela.
25.	Para verificar, portanto, a regularidade da parcela faz-se necessário calcular se os reajustes posteriores da remuneração da interessada foram superiores ao valor da parcela. No caso concreto ora analisado, confrontando-se apenas o valor de seu provento básico em 07/12 (R$ 2.922,97 – peça 18) com o de 03/18 (R$ 3.851,57 – peça 16) , infere-se que houve nesse período um aumento suficiente para absorver a parcela judicial decorrente da URP (R$ 317,21) .
Resposta à oitiva
26.	Em sua defesa (peça 8) , a interessada alegou que, ao procurar o Incra a respeito da averbação do período rurícola, foi informada que houve erro material no preenchimento do formulário Sisac.
27.	De fato, consultando-se o Mapa de Tempo de Serviço juntado pela inativa (peça 8, p. 8-10) , verifica-se que os 21 anos, 2 meses e 4 dias averbados como tempo de serviço rural correspondem, na realidade, a período trabalhado em empresa privada.
28.	Quanto à rubrica de plano econômico, não foi apresentada defesa.
29.	Assim, seu ato merece a chancela de ilegal e recusa de seu registro.
CONCLUSÃO
30.	Tendo em vista a comprovação de que o período rurícola averbado no ato de Maria da Luz Medeiros, corresponde, na realidade, a tempo trabalhado em empresa privada, seu ato pode receber a chancela de legal e ter seu registro concedido, registrando-se a devida ressalva.
31.	Quanto ao ato de Eduardo Rodrigues Vidal, devido à averbação de tempo de serviço rural sem o recolhimento da respectiva contribuição previdenciária, seu ato merece proposta de julgamento pela ilegalidade e recusa de seu registro. Considerando que o inativo já atingiu a idade de aposentadoria compulsória, pode permanecer aposentado com seus proventos ajustados para 14/35 avos. Alternativamente, o interessado pode efetuar o recolhimento, de forma indenizada, da aludida contribuição sobre 19 anos e 1 dia de tempo de serviço rural e manter seus proventos proporcionalizados em 34/35.
32.	Em relação ao ato de Donatila da Rocha Fernandes, verificou-se que o período rurícola averbado se refere, na realidade, a tempo trabalhado em empresa privada. Já a percepção da rubrica judicial de plano econômico restou comprovada como irregular. Assim, seu ato merece chancela de ilegal e recusa de seu registro.
PROPOSTA DE ENCAMINHAMENTO
33.	Ante o exposto, e de conformidade com o preceituado no artigo 71, inciso III, da Constituição Federal c/c os arts. 1º, inciso V, e 39, inciso II, da Lei 8.443/92 e os artigos 1º, inciso VIII, e 260, §§1º e 4º, do Regimento Interno do TCU, propõe-se:
	a) considerar LEGAL e conceder o registro do ato inicial de concessão de aposentadoria de Maria da Luz Medeiros (CPF: XXX.231.371-XX) , com a ressalva de que o tempo de serviço rural averbado corresponde, na realidade, a período trabalhado em empresa privada;
	b) considerar ILEGAIS e recusar o registro dos atos de concessão de aposentadoria, inicial e de alteração respectivamente, de Eduardo Rodrigues Vidal (CPF: XXX.459.323-XX) e Donatila da Rocha Fernandes (CPF: XXX.380.241-XX) ;
	c) dispensar a devolução dos valores indevidamente recebidos até a data da ciência pelo Instituto Nacional de Colonização e Reforma Agrária do Acórdão que vier a ser proferido, com base no Enunciado 106 da Súmula da Jurisprudência do TCU;
	d) determinar ao Incra, com fundamento no art. 45 da Lei 8.443/1992, que:
	d.1) esclareça a Eduardo Rodrigues Vidal que pode continuar aposentado, sendo necessário ajustar seus proventos à razão de 14/35 avos; alternativamente, caso recolha a contribuição previdenciária sobre 19 anos e 1 dia de tempo de serviço rural, nos termos do Enunciado 268 da Súmula da Jurisprudência do TCU, pode manter sua aposentadoria com proventos proporcionais à razão de 34/35 avos;
	d.2) faça cessar os pagamentos decorrentes da rubrica judicial de plano econômico (URP 28,86%) do ato de Donatila da Rocha Fernandes, comunicando ao TCU, no prazo de quinze dias, as providências adotadas, nos termos dos arts. 262, caput, do Regimento Interno do TCU;
	d.3) cadastre novos atos de aposentadoria para os interessados citados em ‘d.1’ e ‘d.2’, nos termos do artigo 262, §2º, do Regimento Interno do TCU, c/c artigo 19, §3º, da Instrução Normativa TCU 78/2018;
d.4) informe aos supracitados ex-servidores o teor do Acórdão que vier a ser prolatado, encaminhando ao TCU, no prazo de trinta dias, comprovante da data de ciência pelos inativos, nos termos do art. 4º, §3º, da Resolução-TCU 170/2004, alertando-os de que o efeito suspensivo proveniente de eventual interposição de recurso junto ao TCU não os exime da devolução dos valores indevidamente percebidos após a notificação, em caso de não provimento desse recurso.”
	É o relatório.

não há.

Procurador Júlio Marcelo de Oliveira.

APOSENTADORIA. AVERBAÇÃO DE TEMPO DE ATIVIDADE RURAL SEM RECOLHIMENTO DA RESPECTIVA CONTRIBUIÇÃO PREVIDENCIÁRIA. EXCEPCIONALIDADE DO CASO. EQUÍVOCO NA CLASSIFICAÇÃO DE TEMPO DE SERVIÇO COMO ATIVIDADE RURAL. RUBRICAS JUDICIAIS REFERENTES A PLANOS ECONÔMICOS. LEGALIDADE DE DOIS ATOS. ILEGALIDADE DO QUE RESTOU. DISPENSA DOS VALORES RECEBIDOS ATÉ A DATA DO ACÓRDÃO. DETERMINAÇÕES.

APOSENTADORIA (APOS)

Secretaria de Fiscalização de Pessoal - Sefip.

Trata-se de atos iniciais de concessão de aposentadoria a Maria da Luz Medeiros e Eduardo Rodrigues Vidal e de alteração de aposentadoria de Donatila da Rocha Fernandes, ex-servidores do Instituto Nacional de Colonização e Reforma Agrária - Incra.
2.	Diante da averbação de tempo de serviço rural para todos os interessados sem o recolhimento devido da contribuição previdenciária e da existência de rubrica judicial referente a plano econômico recebida por Donatila da Rocha Fernandes, e tendo em vista que, no momento do exame, os atos já contavam com mais de cinco anos de entrada nesta Corte de Contas, os interessados foram chamados a se manifestar nos autos (peças 2-4) .
3.	Em suas manifestações, Maria da Luz Medeiros e Donatila da Rocha Fernandes comprovaram (peças 8 e 9) que o período rurícola averbado corresponde, na realidade, a tempo trabalhado em empresa privada. Em relação à percepção da rubrica judicial de plano econômico de Donatila da Rocha Fernandes, não foi apresentada defesa.
4.	Em relação a Eduardo Rodrigues Vidal, após ser notificado por edital (peça 15) , o interessado permaneceu silente.
5.	A Secretaria de Fiscalização de Pessoal - Sefip, com a concordância do Ministério Público junto ao TCU - MPTCU, se manifestou pela:   (i) legalidade do ato de Maria da Luz Medeiros, pois apresentava erro de digitação quanto ao tempo de serviço descrito como rural; (ii) ilegalidade do ato de Eduardo Rodrigues Vidal, em face da averbação de 19 anos, 8 meses e 17 dias de tempo de serviço rural sem o recolhimento devido da contribuição previdenciária; e (iii) ilegalidade do ato de Donatila da Rocha Fernandes, diante da percepção da rubrica judicial de plano econômico comprovada como irregular.
6.	Acolho os pareceres uniformes, que incorporo como razões de decidir, quanto aos atos de Maria da Luz Medeiros e Donatila da Rocha Fernandes e peço vênias por divergir quanto ao ato de Eduardo Rodrigues Vidal.
7.	Em relação ao ato de Maria da Luz Medeiros, a interessada comprovou (peça 9, p. 7) que o tempo averbado como rural se refere, na realidade, a tempo trabalhado em empresa privada, motivo pelo qual tal ato deve ser considerado legal e o registro, concedido.
8.	Quanto ao ato de Eduardo Rodrigues Vidal, a análise da Sefip não merece reparos em seus fundamentos técnicos, pois se levou em consideração a incidência da Súmula 268 deste Tribunal: “O tempo de atividade rural somente poderá ser averbado para fins de aposentadoria no serviço público se recolhidas as respectivas contribuições previdenciárias na época própria ou, posteriormente, de forma indenizada”.
9.	Ocorre que existem situações especiais – e este Tribunal as tem reconhecido – nas quais o julgamento pela ilegalidade do ato de aposentadoria não se mostra como medida de justiça, o que me parece ser o caso do ato do ex-servidor.
10.	A unidade técnica considerou que Eduardo Rodrigues Vidal poderá continuar inativado, ajustando seus proventos à razão de 14/35 avos ou, alternativamente, manter seus proventos proporcionalizados em 34/35 caso efetue o recolhimento, de forma indenizada, da contribuição previdenciária sobre 19 anos, 8 meses e 17 dias de tempo de serviço rural.
11.	Analisando as circunstâncias do ato, verifico que o interessado se aposentou em 24/10/1995, o que significa que está prestes a completar 24 anos de inatividade. O ato de inativação deu entrada neste Tribunal em 11/11/2010, ou seja, há quase 9 anos, e o interessado tem hoje 78 anos de idade, o que impossibilitaria seu retorno à atividade para completar o tempo necessário à obtenção de nova aposentadoria voluntária.
12.	Observo também, com base em documentos acostados aos autos (peça 20) , que consta como dados dos proventos ou última remuneração do interessado o montante de R$ 2.044,39.
13.	Na aplicação da proposta da unidade técnica de ajustar os proventos à razão de 14/35 avos, o valor da aposentadoria do interessado seria inferior ao salário mínimo, atualmente estabelecido em R$ 998,00.
14.	Essa hipótese contrariaria o disposto no § 5º, art. 1º, da Lei 10.887/2004, abaixo reproduzido:
“Art. 1º No cálculo dos proventos de aposentadoria dos servidores titulares de cargo efetivo de qualquer dos Poderes da União, dos Estados, do Distrito Federal e dos Municípios, incluídas suas autarquias e fundações, previsto no § 3º do art. 40 da Constituição Federal e no art. 2º da Emenda Constitucional nº 41, de 19 de dezembro de 2003, será considerada a média aritmética simples das maiores remunerações, utilizadas como base para as contribuições do servidor aos regimes de previdência a que esteve vinculado, correspondentes a 80% (oitenta por cento) de todo o período contributivo desde a competência julho de 1994 ou desde a do início da contribuição, se posterior àquela competência.
 (...) 
§ 5º Os proventos, calculados de acordo com o caput deste artigo, por ocasião de sua concessão, não poderão ser inferiores ao valor do salário mínimo nem exceder a remuneração do respectivo servidor no cargo efetivo em que se deu a aposentadoria.”  (grifei) 
15.	Em relação à segunda possibilidade, a de efetuar o recolhimento, de forma indenizada, da contribuição previdenciária sobre 19 anos, 8 meses e 17 dias de tempo de serviço rural, é muito razoável considerar que é potencialmente inviável do ponto de vista econômico em face dos proventos do interessado.
16.	Este Tribunal tem entendido que a apreciação de atos sujeitos a registro pela legalidade, em caráter excepcional, pode ser aplicada quando observado longo tempo decorrido desde o deferimento do benefício até o seu julgamento, combinado com a impossibilidade de retorno à atividade, pelo implemento dos 75 anos ou por incapacidade para tanto (a exemplo dos Acórdão 2417/2009-TCU-Plenário, 2.313/2011 e 7.469/2011, ambos da 2ª Câmara) . 
17.	Diante desse cenário, as características do caso concreto levam-me a considerar a legalidade, em caráter excepcional, da concessão em exame, como forma de evitar situação de injustiça maior, causada pela demora da administração. Reitero que a inativação se deu em 24/10/1995 e o ato deu entrada neste Tribunal em 11/11/2010.
18.	Por fim, quanto ao ato de Donatila da Rocha Fernandes, embora a interessada tenha comprovado que o tempo averbado como rural se refere a tempo trabalhado em empresa privada (peça 8, p. 8-10) , não houve manifestação quanto à rubrica de plano econômico.
19.	Conforme definido no Acórdão 2161/2005-TCU-Plenário, de relatoria do ministro Walton Alencar Rodrigues, parcelas alusivas a planos econômicos deveriam ser absorvidas pelas reestruturações de carreira ulteriores ao deferimento.
20.	Como isso não aconteceu no caso em análise, a inclusão dessas parcelas no cálculo dos proventos da interessada é irregular, e o ato de concessão de sua aposentadoria não pode prosperar.
21.	Dessa forma, acompanho o exame empreendido pela Sefip e endossado pelo MPTCU, inclusive no que tange à dispensa de restituição dos valores indevidamente recebidos de boa-fé.
	Ante o exposto, VOTO por que o Tribunal adote a minuta de deliberação que ora submeto a este Colegiado.
	TCU, Sala das Sessões Ministro Luciano Brandão Alves de Souza, em 8 de outubro de 2019.
ANA ARRAES 
Relatora